臺灣高等法院臺南分院刑事判決　　　　　九十一年度上訴字第五四五號　Ａ
　　　上　訴　人　臺灣臺南地方法院檢察署檢察官
　　　被　　　告　丁　○　○
右上訴人因被告偽造文書案件，不服臺灣臺南地方法院九十年度訴字第一○九二號中
華民國九十一年三月十八日第一審判決（起訴案號：臺灣臺南地方法院檢察署九十年
度偵字第五三九八號），提起上訴，本院判決如左：
      主      文
上訴駁回。
      理      由
一、公訴意旨略以：被告丁○○係告訴人丙○○之妹婿，設址彰化縣花壇鄉○○村○
    ○街五十號強力煤氣行原係以丙○○之母殷李玉燕為負責人，並由殷李玉燕經營
    ，於民國七十四年間改由丙○○經營，再由丙○○之弟殷世川接手經營，至七十
    九年五月一日起由丁○○經營，惟負責人始終未變更。殷李玉燕於八十九年三月
    十四日病逝，丁○○為取得強力煤氣行之所有權及排除丙○○就強力煤氣行之繼
    承權，竟委請姓名、住所均不詳且不知情之人盜用殷李玉燕之印章，偽造強力煤
    氣行於八十九年三月一日由殷李玉燕讓渡予丁○○之讓渡書一紙，並提示於丙○
    ○，足生損害於殷世明。案經告訴人丙○○訴請偵辦，因認被告丁○○所為係犯
    刑法第二百十六條之行使第二百十條偽造私文書罪嫌。
二、公訴人起訴之依據如下：右揭事實，業據丙○○指訴綦詳，且有讓渡書影本一紙
    存卷可憑。次查蓋用於讓渡書之殷李玉燕之印章，與強力煤氣行所使用之負責人
    印章印文同一，而該枚印章早於七十九年十月十八日即由殷李玉燕向花壇鄉農會
    聲明作廢，有更換事項登記及印鑑紀錄表影本各一紙存卷可稽。又殷李玉燕既尚
    能催促被告儘快辦理煤氣行之過戶，其意識應尚清醒，且據被告曾向丙○○陳稱
    書寫讓渡書時，殷李玉燕有在場，其應能親自於讓渡書上簽名、蓋章，殷李玉燕
    竟未於讓渡書上親自簽名、蓋章。再讓渡十年竟未辦理過戶，於十年後，殷李玉
    燕病危前夕始再立讓渡書，殊有可議。復查被告所述讓渡權利金之交付、金額等
    情節，與殷世川所述迥異。足徵本件係丙○○於就煤氣行之繼承權有爭議時，被
    告始偽造讓渡書，以應付丙○○，甚為顯明等情。
三、訊據被告丁○○堅決否認有何偽造文書之犯行，辯稱系爭強力煤氣行於殷李玉燕
    生前已讓渡予被告所有，生前已表示同意辦理煤氣行負責人名義變更事宜，被告
    並非盜用印章，並非偽造讓渡書等語。
四、經本院查：
（一）本件實質上業已涉及殷李玉燕家族財產之分析，據證人殷世川（告訴人之弟）
      、殷世安（告訴人之弟）、殷秀紋（告訴人之妹）於偵查中、原審審理中均證
      稱：被告確實出資向殷氏家族或係向殷李玉燕，或係向殷世川買受煤氣行之經
      營權；又參諸告訴人所提出之電話內容譯文，其中殷世川稱：那先行（台語音
      ，意指本來、應該）就是要給他，．．．我都配合他等語（見五三九八號偵卷
      頁）；李美玲（殷世安之妻）稱：之前就說要辦．．．等語（見五三九八號
      偵卷頁），足見殷氏家族之人除本件之告訴人外，餘皆認為將強力煤氣行負
      責人之名義變更為被告，乃事所當然，理應如此。
（二）至告訴人於偵查中亦承認：（強力煤氣行丁○○是否參與經營﹖）煤氣行殷李
      玉燕的，年間由我經營，後換由我弟弟殷世川經營，年間由丁○○接手經
      營之情事（見五三九八號偵卷頁背面、頁正面）；復參諸證人即長期以來
      為強力煤氣行處理報稅記帳事宜之會計師莊志乾亦於原審審理中證稱：（是否
      為正光會計師事務所的會計師？）是的，我是個人執業。（強力煤氣行有關營
      業稅及營所稅的部分是否委由正光會計事務所處理？）是的。（正光所何時開
      始處理強力煤氣行的事務？）是從八十二年七月間我接掌正光事務所就開始幫
      強力煤氣行處理事務，處理有關營業稅及營所稅的申報。（殷李玉燕有無請你
      們處理變更負責人？）在煤氣行裡面，她叫我幫忙變更負責人，年度我記不太
      起來，當時他並沒有說要變更何人為新的負責人，也沒有說明變更的原因，我
      要她提出新舊負責人的資料及儲存場所的證明，但他提不出來儲存場所的資料
      ，所以就沒有辦理。為了辦理變更負責人的事情，殷李玉燕或丁○○大概和我
      接洽兩、三次，丁○○還問我是否能夠辦出來與否，之後一直都沒有辦理。（
      營所稅及營業稅稅款是否你親自收取？）稅款大多都是我親自開車去收，只有
      一、二次是他們拿來，何人拿來要問我們小姐。我去收取或是他們拿來都是現
      金，大概是幾萬元。我去煤氣行收稅款，殷李玉燕偶而在那裡休息，我是向殷
      李玉燕的女兒殷秀專收取，如果殷秀專不在，我就向丁○○領取。從八十二年
      七月起迄今我去收稅款，都是向殷秀專和丁○○收取，如果他們兩人不在，就
      會交代裡面店員給我。營所稅一年收一次，營業稅兩個月收一次等語（見原審
      90年２月日筆錄）。可知強力煤氣行由被告與其妻殷秀專自殷世川處接手而
      實際經營外，確實曾由殷李玉燕交待會計師擬辦理負責人名義之變更事宜；且
      依上開供證內容：「為了辦理變更負責人的事情，殷李玉燕或丁○○大概和我
      接洽兩、三次」，益可合理推論出當時殷李玉燕交待辦理變更負責人之名義，
      其所屬意之新負責人即係被告丁○○；換言之，此即為被告之所以能接手長期
      實際經營強力煤氣行之正當性基礎。
（三）又該煤氣行確係於分家產時分給殷世川，後來再賣給被告丁○○，且嗣後即由
      被告丁○○持續經營等情，業據證人吳景銘、甲○○、賴山火於本院審理中證
      述在卷，且該讓渡書係殷李玉燕委託乙○○書寫，亦據證人乙○○於本院審理
      中結證甚詳。
（四）準此，被告所辯：係由岳母殷李玉燕處價讓強力煤氣行，所以才要辦理負責人
      名義之變更乙節，應非虛偽；則被告基於此種正當事由而用印製作讓渡書，自
      無偽造文書或行使偽造文書之可言。換言之，被告既已實質經營強力煤氣行，
      又係在殷氏家族大多數成員皆認可之情形下（告訴人除外），被告因早已持有
      殷李玉燕之印章，其用印作成讓渡書，因早已認定自己始為強力煤氣行之實質
      負責人，主觀上即無偽造文書之犯罪故意，自不成罪。
五、綜上所查事證，尚無積極充分之證據足以證明被告有何偽造文書之犯行，基於「
    無罪推定」等原則，原審以不能證明被告犯罪，諭知被告無罪，核無不合。檢察
    官上訴意旨指摘原判決採證不當，為無理由，應予駁回。
據上論結，應依刑事訴訟法第三百六十八條，判決如主文。
本案經檢察官王碧霞到庭執行職務。
中    華    民    國      九十一      年      七      月      十一      日
                                  臺灣高等法院臺南分院刑事第四庭
                                      審判長法官  陳    義    仲
                                            法官  蔡    崇    義
                                            法官  宋    明    蒼
右正本證明與原本無異。
如不服本判決，應於判決送達後十日內向本院提出上訴狀，其未敘述理由者並應於提
出上訴狀後十日內向本院補提理由書（應附繕本)。
                                      法院書記官  余    素    美
中    華    民    國      九十一      年      七      月      十二      日
